【裁判字號】    88,訴,737
【裁判日期】    890529
【裁判案由】    貪污
【裁判全文】
臺灣屏東地方法院刑事判決                          八十八年度訴字第七三七號
    公  訴  人  臺灣屏東地方法院檢察署檢察官
    被      告  甲○○
    選任辯護人  高金印
右列被告因貪污案件，經檢察官提起公訴（八十八年度偵字第七三六七號），本院判
決如左：
    主  文
甲○○連續依據法令從事公務之人員侵占公有財物，處有期徒刑貳年。褫奪公權參年
。緩刑伍年。
    事  實
一、甲○○為屏東縣霧台鄉衛生所公共衛生護士，為依據法令從事公務之人員，自民
    國八十四年三月起至八十六年一月止，兼辦該衛生所內公務人員及約聘僱人員健
    保費轉繳中央健康保險局（下稱健保局）業務，詎其因經濟拮据，竟基於意圖為
    自己不法之所有之概括犯意，自八十四年七月起至八十六年一月止（八十四年十
    月除外），連續將屏東縣霧台鄉衛生所上開人員所應繳付之健保費，由代理該所
    公庫即內埔鄉農會以支票兌領後，予以侵佔入己（詳如附表所示，機關補助部分
    計三十八萬三千三百八十三元，其中被保險人即員工自付部分計二十二萬一千七
    百九十七元），挪供清償其積欠同事乙○○之債務，嗣遲於如附表所示之時間，
    始先後墊繳歸還，及另行繳付滯納金，並於偵查機關發覺本件犯罪前，主動前往
    法務部調查局屏東縣調查站自白犯行，進而接受裁判。
二、案經法務部調查局屏東縣調查站移送臺灣屏東地方法院檢察署檢察官偵查起訴。
     理  由
一、右揭事實業據被告甲○○坦承不諱，並有健保局檢送之屏東縣霧台鄉衛生所健保
    費繳納明細表（上載應繳保費年月、保費、入帳日期、實繳金額及滯納金等）及
    繳款相關收據可稽，堪信屬實。
二、次查，屏東縣霧台鄉衛生所因人員編制不同，區分為公務人員屬公保；及一般約
    聘僱人員即公民營事業機構等有一定雇主的受雇者屬勞保兩部分，均屬第一類之
    保險對象。其健保費負擔如下：(1)公保即公務人員部分，其保費之負擔，以投保
    單位百分之六十、被保險人百分之四十計算：前者即機關補助部分為二十九萬六
    千七百五十六元；後者即員工自付部分為十九萬七千八百三十八元（按被告為屏
    東縣霧台鄉衛生所公共衛生護士，屬公務人員。被告自付健保費部分合計一萬三
    千一百六十七元，為其自身所有之私人財物，計算被告所侵占非公有財物金額時
    ，應予扣除；至投保單位即霧台鄉衛生所補助被告部分，依全民健康保險法第十
    一條之一規定全民健康保險係屬社會保險，必須強制投保，否則將產生逆選擇，
    而使全民健保成為弱體保險，有礙財務健全之立法意旨，應認此部分之補助款專
    用以繳付健保費，而為公有財物，非被告私人所有之財物。）(2)勞保即一般約聘
    僱人員部分，其保費之負擔，以投保單位百分之六十、政府百分之十、被保險人
    百分之三十計算：前二者即機關補助部分為八萬六千六百二十七元；末者即員工
    自付部分為三萬七千一百二十六元。是合計上開(1)、(2)部分，被告所收取應繳納
    之健保費，其屬投保單位霧台鄉衛生所及政府等機關補助部分，計三十八萬三千
    三百八十三元（296756+86627=383383）；其屬公務人員或一般約聘僱人員等被
    保險人自行負擔部分，計二十二萬一千七百九十七元（197838+00000-00000=
    221797）。被告於經辦健保業務期間，將上開款項予以侵占挪為他用，雖嗣後已
    自行補繳歸墊並繳納滯納金完畢，仍不能解免其罪責，本件事證明確，犯行洵堪
    認定，應予依法論科。
三、被告為屏東縣霧台鄉衛生所公共衛生護士，有該衛生所函一紙可佐，為依據法令
    從事公務之人員。又被告侵占所應轉繳之健保費，其屬機關補助部分者，於繳至
    健保局前，仍屬被告職務上持有之公有財物；其屬被保險人自行負擔部分者，為
    被告職務上持有之非公用私有財物。核其所為，係犯貪污治罪條例第四條第一項
    第一款之侵占公有財物罪及第六條第一項第三款之侵占職務上持有之非公用私有
    財物罪。其先後多次侵占公有財物，及先後多次侵占職務上持有非公用私有財物
    之犯行，均各時間緊接，犯罪構成要件亦復相同，皆顯係基於概括犯意反覆為之
    ，各應依連續犯規定以一罪論。被告一侵占行為同時觸犯上開二罪名，為想像競
    合犯，應從一重之侵占公有財物罪處斷。按刑法第六十二條之所謂發覺，係指有
    偵查犯罪職權之公務員已知悉犯罪事實與犯罪之人而言，而所謂知悉，固不以確
    知其為犯罪之人為必要，但必其犯罪事實，確實存在，且為該管公務員所「確知
    」，始屬相當。（最高法院七十五年台上字第一六三四號判例參照）本件被告犯
    罪後，於偵查機關發覺本件犯罪前，主動前往法務部調查局屏東縣調查站自白犯
    行，進而接受裁判一節，訊據屏東縣調查站調查員梁文建結證稱：「本站八十八
    年九月七日向霧台鄉衛生所調本案卷證資料，在被告到場前，已知涉嫌人及相關
    犯罪事實，『但尚未確定』。被告知道本站主動調卷後，被告即自行到站說明，
    被告在訊問時，相關犯嫌均有自白。」等語明確，復參酌調查筆錄：「妳（指被
    告）今日主動前來本站所為何事？）我主動前來說明有關我涉嫌侵占、挪用……
    。」之記載，堪認被告符合自首之要件；而被告已將各該侵占之款項悉數自動繳
    交完畢，復有前揭健保費繳納明細表及相關繳款單暨收據足憑，應依同條例第八
    條第一項前段減輕其刑。又查貪污治罪條例第四條第一項第一款之侵占公有財物
    罪，其最輕本刑為十年以上有期徒刑，然衡諸被告因一時失慮，未及深思法律後
    果，而罹此重典，事後儘力清償欠繳之保費等情，本件如處以最輕本刑，毋寧過
    重，犯罪情節尚堪憫恕，爰依刑法第五十九條之規定，酌量減輕其刑。上開自首
    及酌量減輕其刑部分，依法先依較少之數減輕之，並予遞減（按刑法第五十九條
    之減輕，得減至二分之一；貪污治罪條例第八條第一項前段之減輕，因同時有免
    除其刑之規定，其減輕得減至三分之二，是其減輕後，有期徒刑部分之法定刑期
    為一年八月以上）。爰審酌被告智識程度、素行，其已彌補損害，且犯後坦承犯
    行，深表後悔等一切情狀，量處如主文所示之刑，並依法宣告褫奪公權三年，以
    資懲儆。又查被告前未曾受有期徒刑以上刑之宣告，有臺灣屏東地方法院檢察署
    刑案資料查註紀錄表及本院全國前案紀錄表可佐，其經此教訓，當知謹慎，信無
    再犯之虞，本院認其所受有期徒刑之宣告以暫不執行為適當，併宣告緩刑五年，
    以啟自新。
據上論斷，應依刑事訴訟法第二百九十九條第一項前段，貪污治罪條例第四條第一項
第一款、第六條第一項第三款、第八條第一項前段、第十七條、第十九條，刑法第十
一條前段、第五十六條、第五十五條、第五十九條、第三十七條第二項、第七十四條
第一款，判決如主文。
本件經檢察官簡靜玉到庭執行職務。
中      華      民      國      八十九    年      五    月    二十九    日
                                      臺灣屏東地方法院刑事第一庭
                                          法  官    蔡憲德
右正本證明與原本無異。
對於本判決如有不服應於收受送達後十日內向本院提出上訴書狀上訴於台灣高等法院
高雄分院並按他造當事人之人數附具繕本。
                                          書記官    林鴻仁
中      華      民      國      八十九    年       五    月    二十九   日
附錄本案論罪科刑法條
貪污治罪條例第四條第一項第一款、第六條第一項第三款
有左列行為之一者，處無期徒刑或十年以上有期徒刑，得併科新台幣三百萬元以下罰
金：
一、竊取或侵占公用或公有器材、財物者。
貪污治罪條例第六條：
第三項：竊取或侵占職務上持有之非公用私有器材、財物者。
附表：
┌────┬────┬────┬──────┬──────┐
│        │公    保│勞    保│公      保  │勞      保  │
│        │        │        │            │            │
│應繳年月├────┴────┼──────┴──────┤
│        │                  │健保費均包括被保險人自付部│
│        │實際繳納日期      │分及機關補助部分（含投保單│
│        │                  │位及政府）                │
├────┼────┬────┼──────┬──────┤
│八十四年│八十六年│八十四年│二九四七○元│五九三○元  │
│七月    │一月十六│十二月二│（按當月應繳│            │
│        │日      │十九日  │保費三○一八│            │
│        │        │        │四元中，被告│            │
│        │        │        │自付額七一四│            │
│        │        │        │元，應予扣除│            │
│        │        │        │，以下類推）│            │
│        │        │        │            │            │
├────┼────┼────┼──────┼──────┤
│八十四年│八十四年│同上    │二八三六二元│五九三○元  │
│八月    │十二月二│        │（扣除被告自│            │
│        │十九日  │        │付額七一四元│            │
│        │        │        │）          │            │
│        │        │        │            │            │
├────┼────┼────┼──────┼──────┤
│八十四年│八十四年│同上    │二八三六二元│五九三○元  │
│九月    │十二月二│        │（扣除被告自│            │
│        │十九日  │        │付額七一四元│            │
│        │        │        │）          │            │
│        │        │        │            │            │
├────┼────┼────┼──────┼──────┤
│八十四年│八十五年│同上    │二八六一七元│七四六二元  │
│十一月  │十二月十│        │（扣除被告自│            │
│        │九日    │        │付額七一四元│      │
│        │        │        │）          │            │
│        │        │        │            │            │
├────┼────┼────┼──────┼──────┤
│八十四年│八十五年│同上    │二八六一七元│七四六二元  │
│十二月  │十二月十│        │（扣除被告自│            │
│        │九日    │        │付額七一四元│            │
│        │        │        │）          │            │
│        │        │        │            │            │
├────┼────┼────┼──────┼──────┤
│八十五年│八十五年│同上    │二六七七九元│六九七三元  │
│一月    │十二月十│        │（扣除被告自│            │
│        │九日    │        │付額七一四元│            │
│        │        │        │）          │            │
│        │        │        │            │            │
├────┼────┼────┼──────┼──────┤
│八十五年│八十五年│同上    │二七○○○元│六九七三元  │
│二月    │十二月十│        │（扣除被告自│            │
│        │九日    │        │付額七一四元│            │
│        │        │        │）          │            │
│        │        │        │            │            │
├────┼────┼────┼──────┼──────┤
│八十五年│八十五年│同上    │二六六二八元│六九七三元  │
│三月    │十二月十│        │（扣除被告自│            │
│        │九日    │        │付額七一四元│            │
│        │        │        │）          │            │
│        │        │        │            │            │
├────┼────┼────┼──────┼──────┤
│八十五年│八十五年│同上    │二五五三○元│六九七三元  │
│四月    │十二月十│        │（扣除被告自│            │
│        │九日    │        │付額七一四元│            │
│        │        │        │）          │            │
│        │        │        │            │            │
├────┼────┼────┼──────┼──────┤
│八十五年│八十五年│同上    │二六七五六元│六九七三元  │
│五月    │十二月十│        │（扣除被告自│            │
│        │九日    │        │付額七一四元│            │
│        │        │        │）          │            │
│        │        │        │            │            │
├────┼────┼────┼──────┼──────┤
│八十五年│八十五年│同上    │二六七五六元│六九七三元  │
│六月  │十二月十│        │（扣除被告自│            │
│        │九日    │        │付額七一四元│            │
│        │        │        │）          │            │
│        │        │        │            │            │
├────┼────┼────┼──────┼──────┤
│八十五年│八十五年│同上    │二六七七六元│六九七三元  │
│七月    │十二月十│        │（扣除被告自│            │
│        │九日    │        │付額七五九元│            │
│        │        │        │）          │            │
│        │        │        │            │            │
├────┼────┼────┼──────┼──────┤
│八十五年│八十五年│同上    │二五九六一元│六九七三元  │
│八月    │十二月十│        │（扣除被告自│            │
│        │九日    │        │付額七五九元│            │
│        │        │        │）          │            │
│        │        │        │            │            │
├────┼────┼────┼──────┼──────┤
│八十五年│八十五年│同上    │二五九六一元│六九七三元  │
│九月    │十二月三│        │（扣除被告自│            │
│        │十一日  │        │付額七五九元│            │
│        │        │        │）          │            │
│        │        │        │            │            │
├────┼────┼────┼──────┼──────┤
│八十五年│八十五年│同上    │二四九六三元│六六九○元  │
│十月    │十二月三│        │（扣除被告自│            │
│        │十一日  │        │付額七五九元│            │
│        │        │        │）          │            │
│      │        │        │            │            │
├────┼────┼────┼──────┼──────┤
│八十五年│八十六年│同上    │二四九六三元│六六九○元  │
│十一月  │一月十六│        │（扣除被告自│            │
│        │日      │        │付額七五九元│            │
│        │        │        │）          │            │
│        │        │        │            │            │
├────┼────┼────┼──────┼──────┤
│八十五年│八十七年│同上    │二四九六三元│七四五一元  │
│十二月  │十二月十│        │（扣除被告自│            │
│        │六日    │        │付額七五九元│            │
│        │        │        │）          │            │
│        │        │        │            │            │
├────┼────┼────┼──────┼──────┤
│八十六年│八十七年│同上    │二四九六三元│七四五一元  │
│一月    │十二月十│        │（扣除被告自│            │
│        │六日    │        │付額七五九元│            │
│        │        │        │）          │            │
│        │        │        │            │            │
└────┴────┴────┴──────┴──────┘


司法院資訊處製作；財團法人民間司法改革基金會備份。
